【裁判字號】    97,審重訴,516
【裁判日期】    981229
【裁判案由】    確認買賣關係不存在等
【裁判全文】
臺灣臺北地方法院民事判決           97年度審重訴字第516號
原      告  永豐商業銀行股份有限公司
法定代理人  辛○○
訴訟代理人  甲○○
            乙○○
被      告  丁○○
            戊○○
            丙○○
前列三人共同
訴訟代理人  庚○○
被      告  己○○○
上列當事人間請求確認買賣關係不存在等事件，本院於民國98年
12月15日言詞辯論終結，判決如下：
    主      文
確認被告己○○○、丁○○間就如附表一所示不動產買賣關係不
存在。
被告己○○○就如附表一所示之不動產，經臺北市新店地政事務
所於民國九十六年八月十五日所為之所有權移轉登記應予塗銷。
確認被告戊○○、丙○○間就如附表二所示不動產買賣關係不存
在。
被告戊○○就如附表二所示之不動產，經臺北市新店地政事務所
於民國九十六年八月八日所為之所有權移轉登記應予塗銷。
訴訟費用新臺幣壹拾貳萬伍仟陸佰零捌元由被告己○○○、丁○○、戊○○、丙○○各負擔四分之一（即新臺幣萬壹仟肆佰零
貳元）。
    事實及理由
一被告經合法通知，均未於最後言詞辯論期日到場，核無民事訴
  訟法第386 條所列各款情形，爰依原告之聲請，由其一造辯論
  而為判決。
二原告起訴主張：
  (一)伊前身為臺北國際商業銀行股份有限公司，於民國95年11月
    13日與建華商業銀行股份有限公司合併，合併後之存續公司
    更名為永豐商業銀行股份有限公司，是臺北國際商業銀行股
    份有限公司對被告之債權由伊概括承受。
  (二)訴外人小知堂文化事業有限公司（下稱小知堂公司）於95年
    4 月18日邀同被告丁○○、丙○○為連帶保證人，與伊簽訂
    綜合授信約定書，約定小知堂公司對伊之債務範圍為新臺幣
    1,000萬元。小知堂公司嗣於96年2月15日向伊申請撥款2 筆
    ，金額合計150萬元，並約定借款期間至同年8月15日止，利
    息按伊基準利率加碼年息5.52% 機動計算，屆期本金一次清
    償。另約定如未按期償還本息，逾期在6 個月以內部分照約
    定利率1成，逾期超過6個月者照約定利率2 成計付違約金。
    詎小知堂公司自96年12月12日起未依約還款，業已喪失期限
    利益，結欠本金1,206,274 元迄未清償，被告丁○○、丙○○既為小知堂公司之連帶保證人，自應負連帶清償之責。
  (三)查如附表一、二所示之不動產（下稱系爭不動產）原為被告
    丁○○、丙○○所有，詎彼等為逃避對伊之債務，於96年7
    月15日分別與被告己○○○、戊○○通謀虛偽為意思表示，
    以虛偽「買賣」之原因將系爭不動產移轉登記於被告陳孫秀
    蘭、戊○○名下。又查被告丁○○本以如附表一所示不動產
    向訴外人國泰世華商業銀行股份有限公司、農學股份有限公
    司辦理抵押貸款；被告丙○○本以如附表二所示不動產向訴
    外人合作金庫商業銀行股份有限公司、勤力國際股份有限公
    司辦理抵押貸款，惟皆未因被告間之上開買賣行為，變更其
    借款債務人與義務人，實不符一般不動產交易常理。從而，
    被告間之系爭不動產買賣行為及所有權移轉登記行為，依民
    法第87條第1 項規定，係屬通謀虛偽意思表示而無效，爰依
    民法第242條、第113條及第767 條中段規定，代位被告丁○○、丙○○主張系爭不動產買賣行為及移轉登記物權行為無
    效，請求塗銷被告間之所有權移轉登記。
  (四)退步言之，縱認被告間並非通謀虛偽意思表示，然被告如不
    能證明與交易相對人間確有資金往來，顯屬無償行為，伊自
    得依民法第244條第1項規定請求撤銷之。倘被告可舉出其資
    金流向，惟被告己○○○係被告丁○○之母，被告戊○○則
    係被告丙○○之小叔，顯見被告己○○○、戊○○就前開損
    害伊債權之情事係屬知情，始願配合辦理所有權移轉登記，
    被告等人之行為顯已侵害伊之權利，伊自得依民法第244 條
    第2 項之規定請求撤銷兩造間之債權行為及物權行為，並依
    同條第4 項規定，訴請被告己○○○、戊○○塗銷所有權移
    轉登記。
  (五)先位聲明為：
    1.確認被告己○○○、丁○○間就如附表一所示不動產買賣
      關係不存在。
    2.被告己○○○就如附表一所示之不動產，經臺北市新店地
      政事務所於96年8 月15日所為之所有權移轉登記應予塗銷
      。
    3.確認被告戊○○、丙○○間就如附表二所示之不動產買賣
      關係不存在。
    4.被告戊○○就如附表二所示之不動產，經臺北市新店地政
      事務所於96年8月8日所為之所有權移轉登記應予塗銷。
  (六)備位聲明為：
    1.被告己○○○、丁○○間就如附表一所示不動產買賣之債
      權行為及移轉所有權之物權行為應予撤銷。
    2.被告己○○○就如附表一所示之不動產，經臺北市新店地
      政事務所於96年8 月15日所為之所有權移轉登記應予塗銷
      。
    3.被告戊○○、丙○○間就如附表二所示之不動產買賣之債
      權行為及移轉所有權之物權行為應予撤銷。
    4.被告戊○○就如附表二所示之不動產，經臺北市新店地政
      事務所於96年8月8日所為之所有權移轉登記應予塗銷。
三得心證之理由：
  (一)按確認法律關係之訴，非原告有即受確認判決之法律上利益
    者，不得提起之，民事訴訟法第247 條前段定有明文。而該
    條所謂即受確認判決之法律上利益，係指因法律關係之存否
    不明確，致原告在私法上之地位有受侵害之危險，而此項危
    險得以對於被告之確認判決除去之者而言（最高法院42年臺
    上字第1031號判例參照）。查原告主張訴外人小知堂公司於
    96年2 月15日邀同被告丁○○、丙○○為連帶保證人向其借
    款150 萬元，嗣小知堂公司自96年12月12日起即未依約清償
    ，結欠本金1,206,274 元未償等情，業據提出與所述相符之
    行政院金融監督管理委員會函、公司變更登記表、綜合授信
    約定書、撥款申請書、放款往來明細查詢等件為證（見本院
    卷第8-28頁），且為被告丁○○、戊○○、丙○○之訴訟代
    理人所不爭執（見本院卷第83頁背面），足證原告確實對被
    告丁○○、丙○○有連帶保證債權存在。被告間就系爭不動
    產之買賣關係是否存在，攸關原告就其對被告丁○○、丙○○之債權得否獲得滿足，原告對此自有請求確認之法律上利
    益，其提起本件確認之訴，於法即無不合。
  (二)按表意人與相對人通謀而為虛偽意思表示者，其意思表示無
    效，民法第87條第1 項定有明文。原告先位之訴主張：被告
    丁○○、丙○○為逃避對其之債務，而與被告己○○○、戊○○間就系爭不動產締結之買賣契約及移轉所有權之物權契
    約，不符交易常理，係屬通謀虛偽而無效等情，經查：
    1.被告丁○○於96年7 月15日將如附表一所示不動產以買賣
      為原因，移轉所有權予其養母即被告己○○○，並於同年
      8月15日辦妥所有權移轉登記；又被告丙○○於96年7月15
      日將如附表二所示不動產以買賣為原因，移轉所有權予被
      告丁○○之弟即被告戊○○，並於同年8月8日辦妥所有權
      移轉登記等情，有土地及建物登記謄本（見本院卷第 28-
      39頁）、戶籍謄本在卷可參（見本院卷第61-63 頁）。惟
      被告丁○○前於91年、95年、96年間，即提供如附表一所
      示不動產予訴外人國泰世華商業銀行股份有限公司、農學
      股份有限公司設定抵押權，作為其對該等抵押權人所負債
      務之擔保；另被告丙○○亦分別於88、94年間，即提供如
      附表二所示不動產予訴外人合作金庫商業銀行股份有限公
      司、勤力國際股份有限公司設定抵押權，作為其對該等抵
      押權人所負債務之擔保，此觀前開不動產登記謄本即明。
      被告丁○○、丙○○將系爭不動產所有權移轉登記予被告
      己○○○、戊○○後，前述抵押權設定登記並未因此塗銷
      ，仍繼續存於系爭不動產上，倘日後被告丁○○、丙○○
      未依約履行對抵押權人所負債務，系爭不動產即有遭抵押
      權人拍賣之風險，嚴重影響被告陳孫秀蘭、戊○○之權益
      ，是被告間就系爭不動產之交易條件，顯悖於一般交易常
      規，該等買賣是否為真，實有疑義。
    2.再者，針對原告主張被告間就系爭不動產所為之買賣契約
      及移轉所有權之物權契約，係通謀虛偽而為等情，被告並
      未提出任何答辯書狀加以否認，而被告丁○○、戊○○及
      丙○○雖於本院98年2月4日、同年4 月15日言詞辯論期日
      委任訴訟代理人到場，亦未對原告之主張加以爭執，僅表
      明兩造願意洽談和解及尚在洽談和解之意（見本院卷第70
      頁、73頁）。又彼等之訴訟代理人復於本院98年9 月30日
      言詞辯論期日表示被告間就系爭不動產之買賣是否有支付
      對價一節，其不清楚等語（見本院卷第83頁背面）。由此
      可知，被告對原告所主張之事實，自始至終均未為反對之
      表示，依民事訴訟法第280條第1項：「當事人對於他造主
      張之事實，於言詞辯論時不爭執者，視同自認」之規定，
      應認原告前述主張為真。被告間就系爭不動產所為之買賣
      契約及移轉所有權之物權契約，既係通謀虛偽而為，依民
      法第87條第1 項規定，該等契約即屬無效。
  (二)又按債務人怠於行使其權利時，債權人因保全債權，得以自
    己之名義，行使其權利；所有人對於妨害其所有權者，得請
    求除去之，民法第242條前段及第767條第1 項中段分別定有
    明文。本件被告間就系爭不動產所為買賣契約及移轉所有權
    之物權契約，係通謀虛偽而為應屬無效等情，已如前述，從
    而，系爭不動產之所有權人仍為被告丁○○、丙○○，彼等
    自得依民法第767 條規定分別請求被告己○○○、戊○○塗
    銷系爭不動產之所有權移轉登記。惟被告孫容夫、丙○○顯
    然怠於行使此項權利，原告為保全其債權，自得依前開規定
    ，代位被告丁○○、丙○○，訴請被告己○○○、戊○○塗
    銷就系爭不動產所為之移轉登記。
  (三)綜上所述，被告間就系爭不動產所為之買賣契約及移轉所有
    權之物權契約係通謀虛偽而為，應屬無效，原告訴請確認被
    告間就系爭不動產之買賣關係不存在，核屬有據；原告另依
    民法第242條、第767條第1 項中段規定，代位被告丁○○、
    丙○○，訴請被告己○○○、戊○○塗銷就系爭不動產所為
    之所有權移轉登記，亦有理由，均應予准許。又原告就先位
    聲明已獲勝訴判決，就其備位聲明部分，即無庸再予審理，
    併予指明。
  (四)本件判決基礎已臻明確，兩造其餘攻擊防禦方法及舉證，核
    與判決結果無影響，爰不再一一論列，併予敘明。
四訴訟費用負擔之依據：民事訴訟法第78條、第85條第1 項。
中    華    民    國    98    年    12    月    29    日
                  民事第六庭    法  官  陳婷玉
以上正本係照原本作成
如對本判決上訴，須於判決送達後20日內向本院提出上訴狀
中    華    民    國    98    年    12    月    29    日
                                書記官  吳鸝稻
附表一：
┌────────────────────┬─┬───┬────┬────┬──┐
│  土        地        坐        落      │地│面  積│權利範圍│所有權人│備考│
├────┬────┬───┬───┬──┤目├───┤        │        │    │
│縣  市  │鄉鎮市區○  段  ○○ 段 │地號│  │平方  │        │        │    │
│        │        │      │      │    │  │公尺  │        │        │    │
├────┼────┼───┼───┼──┼─┼───┼────┼────┼──┤
│臺北縣  │深坑鄉  │深坑子│新埤內│78-4│建│9,849 │56/10000│己○○○│    │
└────┴────┴───┴───┴──┴─┴───┴────┴────┴──┘
┌──┬─────┬────┬─────┬─────────┬──┬────┬──────┐
│建號│基地坐落  │建物門牌│建築式樣主│    建物面積      │權利│所有權人│備   考     │
│    │          │        │要建築材料│  （平方公尺）    │範圍│        │            │
│    │          │        │及房屋層數├────┬────┤    │        │            │
│    │          │        │          │樓層面積│附屬建物│    │        │            │
├──┼─────┼────┼─────┼────┼────┼──┼────┼──────┤
│3799│深坑子段新│深南路43│鋼筋混凝土│第6層： │陽台：  │全部│己○○○│共同使用部分│
│    │埤內小段  │號6樓   │造14層樓房│93.53   │11.36   │    │        │：深坑子段新│
│    │78-4地號  │        │          │        │        │    │        │埤內小段3822│
│    │          │        │          │        │        │    │        │、3823、3827│
│    │          │        │          │        │        │    │        │建號        │
└──┴─────┴────┴─────┴────┴────┴──┴────┴──────┘
附表二：
┌────────────────────┬─┬───┬────┬────┬──┐
│  土        地        坐        落      │地│面  積│權利範圍│所有權人│備考│
├────┬────┬───┬───┬──┤目├───┤        │        │    │
│縣  市  │鄉鎮市區○  段  ○○ 段 │地號│  │平方  │        │        │    │
│        │        │      │      │    │  │公尺  │        │        │    │
├────┼────┼───┼───┼──┼─┼───┼────┼────┼──┤
│臺北縣  │深坑鄉  │深坑子│新埤內│78-4│建│9,849 │46/10000│戊○○  │    │
└────┴────┴───┴───┴──┴─┴───┴────┴────┴──┘
┌──┬─────┬────┬─────┬─────────┬──┬────┬──────┐
│建號│基地坐落  │建物門牌│建築式樣主│    建物面積      │權利│所有權人│備   考     │
│    │          │        │要建築材料│  （平方公尺）    │範圍│        │            │
│    │          │        │及房屋層數├────┬────┤    │        │            │
│    │          │        │          │樓層面積│附屬建物│    │        │            │
├──┼─────┼────┼─────┼────┼────┼──┼────┼──────┤
│3812│深坑子段新│深南路45│鋼筋混凝土│第6層： │陽台：  │全部│戊○○  │共同使用部分│
│    │埤內小段  │號6樓   │造14層樓房│76.18   │9.43    │    │        │：深坑子段新│
│    │78-4地號  │        │          │        │        │    │        │埤內小段3822│
│    │          │        │          │        │        │    │        │、3823、3827│
│    │          │        │          │        │        │    │        │建號        │
└──┴─────┴────┴─────┴────┴────┴──┴────┴──────┘

司法院資訊處製作；財團法人民間司法改革基金會備份。
